臺灣高等法院高雄分院刑事判決　　　　　　　　　九十一年度上訴字第一四六七號
　　上　訴　人　臺灣高雄地方法院檢察署檢察官
　　上　訴　人
　　即　被　告　甲○○
　　　　　　　 （即楊甲○○
　　指定辯護人　本院公設辯護人孫妙岑
右上訴人因被告偽造文書等案件，不服臺灣高雄地方法院九十一年度訴字第一三四二
號，中華民國九十一年七月二十三日第一審判決（起訴案號：臺灣高雄地方法院檢察
署八十九年度偵字第二五０八０號）提起上訴，本院判決如左：
  主  文
原判決撤銷。
甲○○連續意圖供行使之用，而偽造有價證券，處有期徒刑年壹月。
偽造如附表二所示發票人謝玉秀、張鳳媚、蔡麗玉、楊萬賜、鄭淑卿、林清珠、徐發
達（共同發票人甲○○除外）部分之本票，均沒收。
  事  實
一、甲○○於民國八十八年五月十五日，自任民間互助會首，邀集乙○○、林清珠、
    張鳳媚、蔡麗玉、徐發達、鄭淑卿、楊萬賜等多名會員，參加每月會金新台幣（
    下同）一萬元之本票互助會，會期自八十八年五月十五日起至九十年三月十五日
    止，連會首在內共三十人次之互助會，其中擅將姪女謝玉秀列為會員，採內標制
    ，於每月十五日開標，另於每年二月二十八日、五月三十日、八月三十日、十一
    月三十日加標一次，得標會員須與會首甲○○共同簽發金額一萬元之本票，交給
    活會會員用以收取活會會款，甲○○因須款孔急，竟基於意圖為自己不法所有及
    偽造文書之之概括犯意，自八十八年七月十五日起至八十九年四月十五日止，連
    續於附表一所示日期，在其高雄縣大寮鄉○○路三四之一號住宅，利用會員未親
    自參與競標之機會，分別冒用人頭會員謝玉秀、會員張鳳媚、蔡麗玉、鄭淑卿、
    林清珠之名義，於白紙上書寫投標利息三千元及遭冒用者姓名參予投標，偽造標
    單，表示其願依標單上所載明之會息標取互助會會款，據以參與競標而標得會款
    ，足以生損害於被冒名之人及活會會員。甲○○並為遂行其詐財目的，須將遭冒
    標者之本票交付予活會會員，或向被其冒標之會員佯稱係另一會員得標並交付本
    票，或因於八十九年二月十五日得標之會員楊萬賜，另與甲○○之間有糾紛，遂
    將其簽發並交付甲○○之本票全數取回，致甲○○無法向活會會員取款，甲○○
    因而基於意圖供行使用之概括犯意，連續於於附表二所示之本票發票日欄所示日
    期之前，委請不知情之不詳刻印者，偽造謝玉秀、張鳳媚、蔡麗玉、楊萬賜、鄭
    淑卿、林清珠、徐發達之印章各一枚，再交付不知情之丈夫楊萬生及女兒楊秀珍
    （該二人所涉詐欺等犯行業經檢察官為不起訴處分），先後於附表二本票發票日
    欄所示日期，分別在發票人欄蓋用上述偽造之謝玉秀、張鳳媚、蔡麗玉、楊萬賜
    、鄭淑卿、林清珠、徐發達印章或簽名，用以簽發偽造如附表二所示之本票，甲
    ○○並自任各該本票之共同發票人予以蓋印後，先後分別將上開本票分別交予活
    會會員，使附表二除編號四以外之活會會員陷於錯誤而交付會款，每人欠千元（
    附表二編號四發票人楊萬賜該次有標得會款，會首甲○○本次向活會會員收取會
    款，並無詐欺犯行）甲○○前後五次冒標及附表二編號七以徐發達為共同發票人
    持之詐財，共詐得活會會款總計七十二萬一千元（互助會明細、被冒標者、時間
    、標金、各次詐取金額及偽造之本票發票人、面額、張數，分別詳如附表一、二
    所示）。嗣於八十九年八月三十日，甲○○突然宣佈上開互助會止會，乙○○持
    上開偽造之本票向發票人張鳳媚等人請求給付票款時，始知悉上情。
二、案經告訴人乙○○訴請臺灣高雄地方法院檢察署檢察官偵查起訴。
    理  由
一、右揭事實業據上訴人即被告甲○○（下稱被告）於原審及本院中坦承不諱，核與
    告訴人乙○○之指訴情節相符，並經證人楊萬生、楊秀玲、徐發達證述屬實，復
    有互助會單影本一紙，附表編號一至七偽造本票張附卷可證（分見偵查卷第四頁
    、第五至十二頁），而被告如附表一所示五次冒標詐得金額為七十萬七千元，另
    被告持附表二編號七以偽造徐發達為共同發覺人之本票向活會會員詐得一萬四千
    元，合計共詐得七十三萬一千元一事，為被告所不否認，被告之自白與事實相符
    ，本件事證明確，被告右揭犯行洵認定。
二、查被告甲○○在標單上偽填活會會員之姓名及競標金額詐標會款，依民間互助會
    之習慣，足以表示該名義人願出所書利息金額標取會款，依刑法第二百二十條之
    規定，該標單應係以文書論之準文書，被告偽造上開標單用以投標，核其所為係
    犯刑法第二百十六條、第三百二十八條第一項、第二百十條之行使偽造準私文書
    罪。其偽造標單上署押之行為係偽造準私文書行為之一部，偽造準私文書之低度
    行為又為行使之高度行為所吸收，均不另論罪。又被告意圖供行使之用，而偽造
    謝玉秀、張鳳媚、蔡麗玉、楊萬賜、鄭淑卿、林清珠、徐發達為共同發票人如附
    表二所示本票（不包括被告本人共同發票部分），並持（除附表二編號四外）該
    等偽造本票供擔保向活會會員收取會款，而使活會會員陷於錯誤交付會款之行為
    ，核係犯刑法第二百零一條第一項之偽造有價證券罪及同法第三百三十九條第一
    項之詐欺罪 (最高法院六十二年六月二十日，六十二年度第一次刑庭事庭長會議
    決定 (一)參照)。被告持附表二編號四偽造楊萬賜為共同發票人之本票，向活會
    會員收取會款，因楊萬賜確有標得該次會款，而被告既係會首，其向活會會員收
    取該次會款，並無不法所有意圖，此部分被告僅成立刑法第二百零一條第一項之
    偽造有價證券罪，不另成立詐欺取財罪（理由如後述）被告於附表二編號一至七
    各次所偽造同一人多張本票，乃基於單一目的之接續偽造行為，應僅為接續犯之
    一罪。被告盜刻印章，為偽造有價證券之預備行為；偽造謝玉秀、張鳳媚、蔡麗
    玉、楊萬賜、鄭淑卿、林清珠、徐發達等人之印文或署押，係偽造有價證券之部
    分行為；又偽造有價證券後，持之行使，行使之低度行為，為偽造之高度行為所
    吸收，均不另論罪。被告利用不知情之刻印者偽刻印章，並利用不知情之楊萬生
    與楊秀珍偽造如附表二所示本票，均為間接正犯。被告就附表一所示同一會期向
    多次活會會員詐財，均有多數被害人，係一行為同時觸犯數罪名，為想像競合犯
    ，應依刑法第五十五條之規定，從一重之詐欺罪處斷。被告先後多次行使偽造私
    文書、詐欺、偽造有價證券之犯行，時間緊接，手法分別相同，所犯分別係同一
    罪名之罪，顯皆係基於概括之犯意為之，均應依連續犯之規定各論以一罪。被告
    所犯上開詐欺、行使偽造私文書及偽造有價證券三罪間，有方法結果之牽連關係
    ，應依牽連犯之規定從一重之偽造有價證券罪處斷。
三、原審予以被告甲○○論罪科刑，固非無見，惟查：（一）原審對被告冒標時間及
    詐欺具體金額，未加認定，容有未合。（二）公訴人起訴被告犯罪事實，並無認
    定被告於八十八年五月十日日邀集互助會之初，即有詐取互助會首會會款，訊之
    被告亦堅決否認有詐取會首款之犯行，本院複查無其他證據足認被告於邀集互助
    會之初即有行詐會首款依據，原判決遽認被告亦有行詐會首款二十八萬元，亦有
    未合。（三）本件被告偽造如附表二所示發票人謝玉秀、張鳳媚、蔡麗玉、楊萬
    賜、鄭淑卿、林清珠、徐發達部分之本票，固應沒收，但被告以其為共同發票人
    名義部分，為真正有效，並非偽造，自不得併予沒收，乃原判決未予區分而將本
    票全部宣告沒收，亦有未洽。被告上訴意旨，以其無詐取會首款上訴，指摘原判
    決不當，為有理由；檢察官循告訴人請求上訴意旨，以被告另有冒用楊萬賜、徐
    發達名義詐取會款，及犯後仍未能與告訴達成和解，量刑過輕，指摘原判決不當
    ，雖無理由（理由如後述），惟原判決既有上開可議，自應由本院將原判決予以
    撤銷改判。審酌被告冒用他人名義詐標會款後偽簽本票，致不知情之會員繳交會
    款，為自己一己之利，詐騙他人財物，所為偽造本票詐財破壞金融秩序，造成多
    名被害人多年省吃儉用之辛苦血汗錢，血本無歸，求償無門，所生危害，犯後坦
    承罪行，且於宣布止會後，陸續有與被害人談及賠償事宜，並已與被害人蔡明秀
    、簡金土等人達成和解，有高雄縣大寮鄉調解委員會調解書二紙附卷可查（原審
    卷第四五、四六頁），顯見確有處理債務之誠意，犯後態度尚稱良好等一切情狀
    ，量處如主文第二項所示之刑。附表二所示之偽造謝玉秀、張鳳媚、蔡麗玉、楊
    萬賜、鄭淑卿、林清珠、徐發達之本票（其上共同發票人甲○○除外）共一百三
    十四張，應依刑法第二百零五條規定，予以沒收。至上述本票上偽造之署押、印
    文等，屬偽造之本票之一部，已因上開本票之沒收而包括在內，故不再另依刑法
    第二百十九條予以宣告沒收。另偽造之謝玉秀、張鳳媚、蔡麗玉、楊萬賜、鄭淑
    卿、林清珠、徐發達印章，及偽造之標單，被告均已丟棄未加保留，此業據被告
    陳明在卷（見本院卷第三十五頁），既均已滅失而未扣案，該印章、標單或其上
    之署押，自無庸宣告沒收，均併此敘明。
四、公訴意旨另略以：被告甲○○分別於八十八年六月十五日、八十九年二月十五日
    以會員張鳳媚、楊萬賜名義，另於不詳時間以會員徐發達名義，偽造會單，冒名
    標會，並簽發以張鳳媚為共同發票人，發票日為八十八年六月十五日，面額一萬
    元之偽造本票予活會會員，因認被告此等部分亦涉犯刑法第三百三十九條詐欺罪
    嫌、同法第二百十六條、第二百十條之行使偽造私文書及同法第第二百零一條第
    一項之偽造有價證券罪嫌云云。按犯罪事實應依證據認定之，無證據不得推定其
    犯罪事實，刑事訴訟法第一百五十四條定有明文。本件公訴人認被告涉有冒張鳳
    媚、楊萬賜、徐發達名義標會，係以告訴人之指述、被告於偵查中自白及卷附之
    被告偽造張鳳媚、楊萬賜、徐發達之本票四張為其依據。然被告於偵查中並無承
    認此等承認此等部分犯行，有筆錄可按，且訊據被告堅決否認有此等部分之犯行
    ，辯稱：徐發達目前仍是活會，張鳳媚、楊萬賜分別於八十八年六月十五日（即
    第二會）、八十九年二月十五日（即第十二會）自己標取會款，我沒有冒他們三
    人名義標會，伊雖有偽造徐發達、楊萬賜的本票，但徐發達的本票是用以交付遭
    其冒標之會員，以免冒標情事被發覺，又楊萬賜的票是楊萬賜於標會後取回其所
    交付之本票，伊為向活會會員收會款而偽造的等語。經查：被告於偵查、原審及
    本院審理時所辯只有冒標謝玉秀、張鳳媚、蔡麗玉、鄭淑卿、林清珠共五會，都
    以三千元得標，未冒標楊萬賜、徐發達此二會等情，有證人徐發達於原審證述：
    其有參加一會，尚屬活會等語（見原審卷第五六頁），及告訴人指訴：楊萬賜承
    認有標到會，張鳳媚有參加二會，他有標走一會，另一會他有跟會首談如何處理
    我不清楚等語明確（見原審卷第五七頁），且與卷附互助會單之徐發達於止會前
    確仍係活會之記載互核一致，又依卷附之互助會單顯示上述張鳳媚及楊萬賜的會
    係分別於八十八年六月十五日、八十九年二月十月以二千六百元、二千五百元得
    標，核以被告均以標息三千元冒標會款不符，顯見被告所辯未曾冒標上述互助會
    中得標之第二會張鳳媚、第十二會楊萬賜及徐發達的會一情，堪可採信。又被告
    甲○○所召集之系爭互助會，有約定開標後三日內付清會錢，並得標者應開立本
    票及連帶保證人加印，有上述互助會單一紙可證，即得標會員在收到會首交付得
    標會款前，應先按活會中人數開立本票交由會首作為向活會會員收款之用，而若
    得標會員未於期限內開立本票，依一般民間互助會習慣，除得標會員有不同意表
    示外，應可認得標會員已概括授權予會首開立本票，用以確保互助會之順利進行
    ，被害人張鳳媚既確於八十八年六月十五日得標，則被告開立上述以張鳳媚為發
    票人，發票日為八十八年六月十五日，面額一萬元之本票，顯基於張鳳媚所授權
    ，自無偽造行為可言，本院認並無積極證據足以證明被告於八十八年六月十五日
    （即第二會）有冒標張鳳媚的會並簽發以張鳳媚為發票人，發票日為八十八年六
    月十五日，面額一萬元之偽造本票，及冒標楊萬賜、徐發達此二會之犯行，此等
    部分自屬不能證明被告犯罪，因公訴人認此部分之與前開論罪科刑部分有有連續
    犯之裁判上一罪關係，故不另為無罪之諭知，附此敘明。
據上論斷，應依刑事訴訟法第三百六十九條第一項前段、第三百六十四條、第二百九
十九條第一項前段，刑法第五十六條、第二百十六條、第二百二十條第一項、第二百
十條、第三百三十九條第一項、第二百零一條第一項、第五十五條、第二百零五條，
罰金罰鍰提高標準條例第一條前段，判決如主文。
本案經檢察官林應華到庭執行職務。
中      華      民      國      九十一      年    十    月    二十一    日
                              臺灣高等法院高雄法院刑事第七庭
                                  審判長法官  李春昌
                                        法官  黃憲文
                                        法官  莊飛宗
右正本證明與原本無異。
如不服本判決應於收受本判決後十日內向本院提出上訴書狀，其未述上訴理由者，
並得於提起上訴後十日內向本院補提理由書狀（均須按他造當事人之人數附繕本)「
切勿逕送上級法院」。
                                      書記官  張明賢
中    華    民    國     九十一     年       十       月       二十八   日
附錄：本判決論罪科刑法條全文
附錄本案論罪科刑法條：
刑法第二百零一條第一項
意圖供行使之用，而偽造、變造公債票，公司股票或其他有價證券者，處三年以上十
年以下有期徒刑，得併科三千元以下罰金。
刑法第二百十六條：
行使第二百十條至第二百十五條之文書者，依偽造、變造文書或登載不實事項或使登
載不實事項之規定處斷。
刑法第二百二十條第一項：
在紙上或物品上之文字、符號、圖畫、照像，依習慣或特約，足以為表示其用意之證
明者，關於本章及本章以外各罪，以文書論。
刑法第二百十條：
偽造、變造私文書，足以生損害於公眾或他人者，處五年以下有期徒刑。
刑法第三百三十九條第一項：
意圖為自己或第三人不法之所有，以詐術使人將本人或第三人之物交付者，處五年以
下有期徒刑、拘役或科或併科一千元以下罰金。
 附表一
┌──────┬─────┬─────┬─────┬────┬────┐
│互  助  會  │被冒標會員│ 標    息 │ 詐得金額 │冒標會次│投標日期│
│            │          │（新台幣）│（新台幣）│        │        │
├──────┼─────┼─────┼─────┼────┼────┤
│八十八年五月│謝玉秀│三千元    │十八萬二千│第三會  │八十八年│
│十五日起至九│（冒名參加│          │元        │        │七月十五│
│十年三月十五│）        │          │          │        │日      │
│日止，每會一├─────┼─────┼─────┼────┼────┤
│萬元，共計三│張鳳媚    │三千元    │十六萬一千│第六會  │八十八年│
│十會，採內標│          │          │元        │        │九月十五│
│制（八十九年│          │          │          │        │日      │
│八月三十日止├─────┼─────┼─────┼────┼────┤
│會）        │蔡麗玉    │三千元    │十五萬四千│第七會  │八十八年│
│            │          │          │元        │        │十月十五│
│            │          │          │          │        │日      │
│            ├─────┼─────┼─────┼────┼────┤
│            │鄭淑卿    │三千元    │十一萬二千│第十三會│八十九年│
│            │          │          │元        │        │二月二十│
││          │          │          │        │九日    │
│            ├─────┼─────┼─────┼────┼────┤
│            │林清珠    │三千元    │  九萬八千│第十五會│八十九年│
│            │          │          │元        │        │四月十五│
│            │          │          │          │        │日      │
└──────┴─────┴─────┴─────┴────┴────┘
 附表二
┌──┬────┬───┬───────────┬────┐
│編號│發票人  │面額  │發票日                │偽造之本│
│    │        │      │                      │票數量  │
│    │        │      │                      │        │
├──┼────┼───┼───────────┼────┤
│一  │ 謝玉秀 │一萬元│八十八年七月十五日    │二十六張│
│    │ 甲○○ │      │                      │        │
│    │        │      │                      │        │
├──┼────┼───┼───────────┼────┤
│二  │ 張鳳媚 │一萬元│八十八年九月十五日    │二十三張│
│    │ 甲○○ │      │                      │        │
│    │        │      │                      │        │
├──┼────┼───┼───────────┼────┤
│三  │ 蔡麗玉 │一萬元│八十八年十月十五日    │二十二張│
│    │ 甲○○ │      │                      │        │
│    │        │      │                      │        │
├──┼────┼───┼───────────┼────┤
│四  │ 楊萬賜 │一萬元│八十九年二月十五日    │十七張  │
│    │ 甲○○ │      │                      │        │
│    │        │      │                      │        │
├──┼────┼───┼───────────┼────┤
│五  │ 鄭淑卿 │一萬元│八十九年二月二十九日  │十六張  │
│    │ 甲○○ │      │                      │        │
│    │        │      │                      │        │
├──┼────┼───┼───────────┼────┤
│六  │ 林清珠 │一萬元│八十九年四月十五日    │十四張  │
│    │ 甲○○ │      │                      │        │
│    │        │      │                      │        │
├──┼────┼───┼───────────┼────┤
│七  │ 徐發達 │一萬元│八十九年七月十五日及  │各一張  │
│    │ 甲○○ │      │八十九年八月十五日    │        │
│    │        │      │                      │        │
├──┴────┴───┴───────────┴────┤
│共計偽造本票一百二十張                                  │
└────────────────────────────┘
